臺灣高等法院民事判決
110年度上國字第16號
上  訴  人  張勝雄    
被 上訴 人  臺北市政府
                     
法定代理人  柯文哲　 　　　　　　　　
訴訟代理人  梁建智   
上列當事人間請求國家賠償事件，上訴人對於中華民國110年5月
31日臺灣臺北地方法院109年度國字第67號第一審判決，提起上
訴，本院於110年11月10日言詞辯論終結，判決如下：
    主  文
上訴駁回。
第二審訴訟費用由上訴人負擔。
    事實及理由
壹、程序方面：
　　按依國家賠償法請求損害賠償時，應先以書面向賠償義務機
    關請求之。賠償義務機關拒絕賠償，或自提出請求之日起逾
    30日不開始協議，或自開始協議之日起逾60日協議不成立時
    ，請求權人得提起損害賠償之訴；國家賠償法第10條第1項
    、第11條第1項前段定有明文。查上訴人於起訴前於民國109
    年7月22日向被上訴人請求國家賠償，經被上訴人於109年10
    月27日以府都建字第1093219533號函拒絕賠償（原審卷第43
    至49頁）。是上訴人於起訴前已履行書面先行協議程序，其
    提起本件訴訟，核無不合。　　
貳、實體方面：
一、本件上訴人主張：伊所有坐落於門牌號碼臺北市○○區○○路87
    號（原○○路185號）永順大廈（下稱系爭建物）地下停車場
    （下稱系爭停車場）之D區編號155號停車位（下稱系爭車位
    ），係依法登記為臺北市○○區○○段○小段1611建號建物（下
    稱1611建物，應有部分2935656分之15300）之合法停車位，
    竟遭被上訴人都市發展局（下稱都發局）以104年4月10日北
    市都建字第10460207300號函（下稱7300號函）及104602081
    00號函(下稱8100號函）違法認定系爭停車場為夾層違建，
    復經都發局以109年2月5日北市都建字第1093145627號函（
    下稱109年2月5日函），通知違建所有人限期拆除，然伊並
    非違建所有人，故109年2月5日函之行政處分對伊不生效力
    。又都發局前亦曾查報違建，經伊提出陳述書，都發局始承
    認錯誤，並撤銷都發局該強制拆除之行政處分，足見都發局
    明知強制拆除系爭停車場之行政處分違法不當，竟仍於108
    、109年間強制拆除，而故意或過失侵害伊之系爭車位所有
    權，伊自得請求被上訴人國家賠償，包含伊購買系爭車位之
    價金新臺幣（下同）170萬元，及按每月租金5,000元計算、
    可使用年限30年之租金180萬元，合計350萬元。爰依國家賠
    償法第2條第2項前段、第9條第1項規定，求為命：被上訴人
    應給付伊350萬元，及自起訴狀繕本送達翌日起至清償日止
    按年息5％計算利息之判決。並陳明願供擔保請准宣告假執行
    （未繫屬本院者，不予贅述）。
二、被上訴人則以：系爭建物地下一層領有70年使2170號使用執
    照（下稱系爭使照），核准用途為「防空避難室兼超級市場
    及停車場」，僅17位合法停車位。經民眾於103年間陳情，
    伊始知地下一層違法興建夾層，增建為二層，以金屬材料搭
    建2處高度各約2.8公尺及2.2公尺之平面停車場，與系爭使
    照不符，危害公共安全，違反建築法第25條規定，經都發局
    以7300號函（查報面積2,320平方公尺，既存違建，後更正
    為新違建）、8100號函（查報面積604平方公尺，新違建）
    ，通知違建所有人，依同法第86條規定處分應予拆除。上訴
    人所有之系爭車位位於夾層上方，屬7300號函文內之違建停
    車位，然因違建並無登記，伊不能確知違建之所有人，而將
    108年4月3日北市都建字第1083189418號函拆除通知書（下
    稱9418拆除通知）以公告方式通知，張貼在系爭建物、系爭
    停車場主要出入口、停車格位及停放車輛之前檔玻璃等明顯
    處所。嗣因逾期未拆，伊陸續於108年5月16日強制拆除增設
    之出入通道，及109年5月1日執行第二階段拆除，其執行職
    務行使公權力自無不法等語，資為抗辯。
三、原審為上訴人敗訴之判決，上訴人不服，提起上訴，上訴聲
    明：㈠原判決就駁回後開第二項之訴部分及該部分假執行之
    聲請均廢棄。㈡被上訴人應給付上訴人350萬元，及自起訴狀
    繕本送達翌日起至清償日止按年息5％計算之利息。㈢願供擔
    保請准宣告假執行。被上訴人答辯聲明：㈠上訴駁回。㈡如受
    不利益判決，願供擔保請准宣告免為假執行。　　
四、上訴人主張因被上訴人違法強制拆除其所有之系爭停車位，
    依國家賠償法第2條第2項前段、第9條第1項規定，請求被上
    訴人國家賠償350萬元本息。為被上訴人所否認，並以前詞
    置辯。茲就兩造之爭點及本院之判斷，詳述如下：
  ㈠按公務員於執行職務行使公權力時，因故意或過失不法侵害
    人民自由或權利者，國家應負損害賠償責任；第2條第2項請
    求損害賠償者，以該公務員所屬機關為賠償義務機關，國家
    賠償法第2條第2項前段、第9條第1項分別定有明文。而國家
    賠償法第2條第2項所定之國家賠償責任，本質上為侵權行為
    損害賠償責任。又侵權行為之成立，須行為人因故意過失不
    法侵害他人權利，亦即行為人須具備歸責性、違法性，不法
    行為與損害間有因果關係，始能成立，且主張侵權行為損害
    賠償請求權之人，對於侵權行為之成立要件應負舉證責任。
    而公務員依據有效行政處分為執行，乃為公權力之正當行使
    ，尚難認定該公務員有故意或過失之不法行為，自無損害賠
    償責任。
　㈡上訴人主張其所有之系爭車位為合法登記之停車位，是否可
    採？
　　上訴人主張被上訴人拆除其所有之系爭車位，為被上訴人所
    自認（本院卷第52頁），其主張系爭車位為合法登記之停車
    位，係遭被上訴人違法拆除，為被上訴人所否認。經查，依
    1161建號建物登記第一類謄本所載：建物門牌：○○路185號
    地下，主要用途包含防空避難室、超級市場、停車場，其他
    登記事項：使用執照字號70年使2170號（一般註記事項）停
    車位共計17位（本院卷第35頁），顯見1611建號建物登記之
    全部主要用途為防空避難室、超級市場、停車場，系爭使照
    中17位停車位始有依法登記所有權。然依上訴人提出之1611
    建號之建物所有權狀記載（權狀字號86北松字第9945號），
    層次其他、面積為259.96平方公尺、層次防空避難室、面積
    3,409.61平方公尺，主要用途為其他，總面積3,669.57平方
    公尺，權利範圍：應有部分2935656分之15300，共同使用部
    分：1685建號（原審卷第23頁）。上訴人所共有之1611建號
    建物應有部分，僅有防空避難室之所有權，並無包含合法停
    車位，至為明確。再參見系爭使照為地上12層、地下一層，
    地下室平面圖中17位停車位之位置（本院卷第187至190頁）
    ，為地下一層之停車場，然上訴人自承系爭車位之位置為地
    下二層編號155號（本院卷第23頁），並有系爭停車場平面
    圖及系爭車位照片可參（本院卷第142至143、216頁），顯
    然系爭車位並非系爭使照核准之17位停車位，而係系爭停車
    場所增建金屬構造物夾層之車位，並無合法登記，上訴人提
    出其為永順大廈之土地及建物所有權狀，亦無從證明系爭車
    位經合法登記。上訴人主張系爭車位為合法登記之停車位，
    顯與事實不符，不足採之。又因系爭車位自始即未為登記，
    而屬違建，故系爭停車場夾層增建高各約2.8公尺及2.2公尺
    之停車場，是否符合建築技術規則第62條第3款規定停車空
    間之樓層淨高不得小於2.1公尺之規定，並不影響本件之判
    斷。
　㈢被上訴人強制拆除系爭車位是否合法？　
　⒈按建築物非經申請直轄市、縣（市）（局）主管建築機關之
    審查許可並發給執照，不得擅自建造或使用或拆除；違反第
    25條之規定者，依左列規定，分別處罰：一、擅自建造者，
    處以建築物造價千分之五十以下罰鍰，並勒令停工補辦手續
    ；必要時得強制拆除其建築物，建築法第25條第1項本文、
    第86條第1款規定自明。又按對於當事人之送達，有下列各
    款情形之一者，行政機關得依申請，准為公示送達︰一、應
    為送達之處所不明者；有前項所列各款之情形而無人為公示
    送達之申請者，行政機關為避免行政程序遲延，認為有必要
    時，得依職權命為公示送達，行政程序法第78條第1項第1款
    、第2項定有明文。按行政處分未經撤銷、廢止，或未因其
    他事由而失效者，其效力繼續存在，同法第110條第3項亦有
    明定。
　⒉經查，系爭停車場未經申請建築執照即增建夾層停車位，經
    都發局以7300號函、8100號函通知「違建所有人」，因違反
    建築法第25條第1項規定，依同法第86條規定應予拆除，並
    因違建所有人應為送達處所不明，為避免行政程序遲延，而
    以公告方式為公示送達等情，有該二函文（含位置圖）、10
    4年3月27日現場照片、都發局104年4月15日北市都建字第10
    460687900號公告（下稱7900號公告）及張貼公告照片等在
    卷可查（本院卷第111至130頁）。被上訴人主張系爭車位之
    位置係屬7300號函文認定之範圍內，此部分為上訴人所不爭
    執（本院卷第201頁），雖辯稱其非違建所有人，上開函文
    對其均不生效力云云，然系爭車位既非合法登記之建物，即
    屬違建，上訴人即為7300號函文受文者「違建所有人」之一
    ，自為7300號函文之受處分人，前開所辯，並不可採。又查
    ，訴外人李子鈜前曾就7300號函文提起訴願，訴願決定以逾
    救濟期間為由不予受理，李子鈜不服提起另案行政訴訟，聲
    明撤銷7300號函等，經臺北高等行政法院於107年3月8日以1
    05年度訴字第1190號裁定認定：7300號函經7900號公告之送
    達程序合法，李子鈜提起訴願，逾訴願法定不變期間，其提
    起撤銷之訴不合法，應予駁回。李子鈜不服，提起抗告，復
    經最高行政法院於108年2月21日以108年裁字第257號裁定駁
    回抗告確定，有上開二裁定在卷可查（本院卷第145至162頁
    ），則依行政程序法第110條第3項規定，7300號函未經撤銷
    而失效，其效力繼續存在，都發局依據有效行政處分為執行
    ，乃為公權力之正當行使，尚難認定該公務員有故意或過失
    之不法行為。
　⒊上訴人雖辯稱都發局原以104年3月27日北市都建字第1046018
    1200號函（下稱1200號函）查報違建，擬予以強制拆除，然
    因其於104年4月8日提出陳述書，檢附其所有權狀，都發局
    始承認錯誤，而以104年5月6日北市都建字第10432794700號
    函（下稱4700號函）撤銷1200號函，都發局明知其有產權已
    認錯撤銷，仍予以拆除，是故意或過失侵害其所有權云云，
    並提出上開二函文及陳述書為據（原審卷第19至25頁）。然
    查，參照4700號函文所示，係因查報標的位置與面積有誤，
    而以4700號函撤銷1200號函及104年3月27日北市都建字第10
    460186600號函（下稱6600號函）之行政處分（原審卷第25
    頁），並非認定上訴人之系爭車位為合法車位，況都發局係
    依據有效之7300號函文為執行，故4700號函文撤銷1200號函
    、6600號函文之行政處分，並不影響都發局執行系爭車位之
    拆除處分，上訴人前開所辯，亦不可採。
　⒋另案行政訴訟確定後，被上訴人主張其考量避免影響大樓結
    構安全，分二階段實施執行拆除作業，第一階段拆除夾層違
    建主要出入口車道斜坡，以9418拆除通知通知違建所有人（
    含上訴人）於108年5月1日前自行配合改善拆除，因未自行
    拆除，又於108年5月2日至5月15日到場張貼公告，張貼於系
    爭建物、系爭停車場主要出入口、停車格位及停放車輛之前
    擋玻璃等明顯處所，停放於系爭車位之使用人車輛更於108
    年5月16日拆除當日阻擋拆除車道，難謂上訴人就此次執行
    作業毫無所悉。執行第二階段拆除作業時，委由臺北市三大
    技師公會進行鑑定，並依其建議方式，於109年5月1日到場
    強制執行等情，並提出拆除執行報告、張貼公告照片、108
    年5月16日阻擋拆除作業之車輛照片、台北市結構工程工業
    技師公會、建築師公會、土木技師公會鑑定報告書及109年5
    月6日拆結照片等為證（本院卷第213至268頁），堪認屬實
    。被上訴人依法執行拆除系爭停車場包含系爭車位，乃為公
    權力之正當行使，自非屬公務員有故意或過失之不法行為，
    足堪認定。上訴人主張被上訴人誤拆其合法車位，應負國家
    賠償責任云云，委無可採。
五、綜上所述，上訴人依國家賠償法第2條第2項前段、第9條第1
    項規定，請求被上訴人應給付350萬元，及自起訴狀繕本送
    達翌日起至清償日止按週年利率5％計算之利息，為無理由，
    不應准許。原審為此部分上訴人敗訴之判決及駁回假執行之
    聲請，核無違誤。上訴意旨指摘原判決此部分不當，求予廢
    棄改判，為無理由，應予駁回。
六、本件事證已臻明確，兩造其餘之攻擊或防禦方法及所用之證
     據，經本院斟酌後，認為均不足以影響本判決之結果，爰
    不 逐一論列，附此敘明。
七、據上論結，本件上訴為無理由，依民事訴訟法第449條第1項
    、第78條，判決如主文。
中　　華　　民　　國　　110 　年　　12　　月　　1 　　日
                  民事第二庭
                        審判長法  官   陳容正
                              法  官   邱  琦
                              法  官   紀文惠
正本係照原本作成。
如不服本判決，應於收受送達後20日內向本院提出上訴書狀，其
未表明上訴理由者，應於提出上訴後20日內向本院補提理由書狀
（均須按他造當事人之人數附繕本）上訴時應提出委任律師或具
有律師資格之人之委任狀；委任有律師資格者，另應附具律師資
格證書及釋明委任人與受任人有民事訴訟法第466 條之1第1項但
書或第2項所定關係之釋明文書影本。如委任律師提起上訴者，
應一併繳納上訴審裁判費。
中　　華　　民　　國　　110 　年　　12　　月　　1 　　日
　　　　　　　　　　　　　
　　　　　　　　　　　　　　　書記官   李昱蓁